【裁判字號】    99,消債更,275
【裁判日期】    990804
【裁判案由】    聲請更生程序
【裁判全文】
臺灣高雄地方法院民事裁定           99年度消債更字第275號
聲  請  人  甲○○
上列當事人聲請消費者債務清理事件，本院裁定如下：
    主  文
聲請駁回。
聲請費用由聲請人負擔。
    理  由
一、聲請意旨略以：聲請人即債務人前未曾依「中華民國銀行公
    會會員辦理消費金融案件無擔保債務協商機制」請求共同協
    商債務清償方案，於本件聲請更生前，經向最大債權金融機
    構即板信商業銀行股份有限公司（下稱板信銀行）申請前置
    協商不成立。而聲請人對金融機構因消費借貸、信用卡契約
    及保證等所負之債務計達新臺幣（下同）3,811,303 元，惟
    聲請人每月收入扣除支出後並無餘款，實有不能清償債務之
    情事，而聲請人所負無擔保或無優先權之債務總額並未逾1,
    20 0萬元，復未經法院裁定開始清算程序或宣告破產，爰依
    法聲請裁定准予更生等語。
二、按「為使負債務之消費者得依本條例所定程序清理其債務，
    以調整其與債權人及其他利害關係人之權利義務關係，保障
    債權人之公平受償，謀求消費者經濟生活之更生及社會經濟
    之健全發展，特制定本條例」、「債務人不能清償債務或有
    不能清償之虞者，得依本條例所定更生或清算程序，清理其
    債務」、「聲請更生或清算不合程式或不備其他要件者，法
    院應以裁定駁回之，但其情形可以補正者，法院應定期間先
    命補正」，消費者債務清理條例第1 條、第3 條、第8 條分
    別定有明文。是消費者債務清理條例之立法，其中心思想乃
    認陷於經濟上困境之消費者若任其於惡性循環之債務窘境中
    自生自滅，其將衍生嚴重之社會問題，致難以維持安定之社
    會經濟秩序，故有予之分別情形依更生或清算之程序清理其
    債務之必要，藉以妥適調整其與各相關債權人等間之權利義
    務關係，以謀求消費者經濟生活之更生機會，從而健全社會
    經濟發展。惟私法上之債之關係，係以當事人間之信賴關係
    為基礎，為社會經濟組織之重要支柱。當事人於以法律行為
    追求自己之利益之際，亦應顧及對方之利益，並考量債權債
    務在社會上之作用，本於誠實及信用之原則，行使其債權及
    履行其債務。故債務人之消費者欲以上開條例為其所負義務
    之調整者，自應本於誠信原則之本旨，僅在其不能清償債務
    或有不能清償之虞而使其陷於經濟上之困境時始得准許之，
    以避免其藉此善意之立法而惡意圖謀減免債務，致使社會陷
    於道德之危險，並因此使信用緊縮而造成社會經濟之動盪。
三、聲請人固以其對金融機構因消費借貸所負之債務計達3,811,
    303 元，於扣除自己之必要生活費用及其母、未成年子女之
    扶養費用，已無能力還款，並提出債權人清冊、財產及收入
    狀況說明書、戶籍謄本、聲請人綜合所得稅各類所得資料清
    單及財產歸屬資料清單、前置協商不成立通知書、收據、帳
    單、房屋租賃契約書等件為證，惟查：
  (一)聲請人主張現積欠之總債務共計3,811,303 元，並曾於民國
    99年間向板信銀行申請前置協商，惟該行嗣於99年5 月17日
    以聲請人未能接受顯足以負擔之還款方案由，作成協商不成
    立之通知乙情，有財團法人金融聯合徵信中心（下稱聯徵中
    心）專用債權人清冊、當事人信用報告回覆書及前置協商不
    成立通知書1 份在卷為憑（見本院卷第15至18頁、第91頁、
    第27頁），應認真實。則依前揭條文規定及說明，聲請人就
    上開債務須有不能清償債務或有不能清償之虞，且此情形業
    使其陷於經濟上之困境時，法院始須准之進行更生。
  (二)聲請人之戶籍址位於臺灣省高雄縣，此有戶籍謄本在卷可按
    （見本院卷第80頁），則其必要生活費用應參考內政部公告
    99年度臺灣省每人每月最低生活費用9,829 元之標準為計，
    而該標準原係由中央、直轄市主管機關參照中央主計機關所
    公布當地區最近一年平均每人消費支出60% 所定，依其基準
    之家庭收支調查報告調查表格式所示有關經常性支出之調查
    項目，其原即包括利息支出、稅捐、社會保險、食品、衣著
    、房租及水費、電費、醫療保健、交通、娛樂、教育等而已
    涵蓋以戶為單位之家庭所有需求，是除特殊情形外，自得不
    再考量聲請人之房租等支出。
  (三)聲請人之母李錦秀戶籍址與聲請人同，其98年申報所得為0
    元，名下有土地2 筆、房屋1 棟，公告現值計為1,930,550
    元，及汽車1 輛等情，此有戶籍謄本及稅務電子閘門財產所
    得明細表等在卷足憑（見本院卷第80 頁 、第99至100 頁）
    ，則依其資產尚難認其不能維持生活而仍須由聲請人負扶養
    之責，是聲請人主張其每月需支出其母之扶養費用8,000 元
    云云洵難採信。另聲請人之未成年子女戶籍址位於高雄市，
    扶養義務人有聲請人及其配偶，98年未申報所得，名下無財
    產等情，此有戶籍謄本、財產歸屬資料清單、綜合所得稅資
    料清單等見在卷可查（見本院卷第79頁、第52至54頁），則
    聲請人主張每月扶養子女之費用為500 元既未高於於內政部
    公告99年度高雄市每人每月最低生活費用11,309元之標準，
    應屬可採。
  (四)聲請人任職大連化學股份有限公司，99年1 月至5 月之薪資
    分別為47,902元、54,484元、51,861元、53,758元、67,426
    元，並領有年終獎金222,347 元，此有薪資單在卷可查（見
    本院卷第43至48頁），則聲請人每月平均所得應為73,615元
    （計算式：〈47902+54484+51861+53758+67426+〉÷5+2223
    47÷12＝73615 ），以此聲請人之收入扣除其生活必要支出
    及扶養費後，每月尚餘63,286元可供還款之用（計算式：00
    000-0000-000＝63286 ），是聲請人之債務總額雖高達3,81
    1,303 元，約為聲請人每月可供還款金額之60倍，然僅須5
    年餘之時間即得清償完畢，而以聲請人35歲之年齡（63年11
    月9 日生），距法定退休年齡尚有30餘年，應無不能清償之
    虞。從而聲請人聲請本院准予更生，依上開事證及本院調查
    結果，即難認有據，應予駁回。
五、依消費者債務清理條例第8 條、第15條，民事訴訟法第78條
    ，裁定如主文。
中    華    民    國    99    年    8     月    4    日
              民事第四庭    法      官  楊淑儀
上為正本係照原本作成。
如不服本裁定，應於裁定送達後10日內，以書狀向本院提出抗告
，並繳納抗告費新臺幣1,000元。
中    華    民    國    99    年    8     月    4    日
                            書  記  官  王資惠

司法院資訊處製作；財團法人民間司法改革基金會備份。
